【裁判字號】    97,台上,3872
【裁判日期】    970814
【裁判案由】    違反毒品危害防制條例
【裁判全文】
最高法院刑事判決            九十七年度台上字第三八七二號
上  訴  人  甲○○
            乙○○
上列上訴人等因違反毒品危害防制條例案件，不服台灣高等法院
中華民國九十七年五月九日第二審判決（九十六年度上訴字第四
九二一號，起訴案號：台灣板橋地方法院檢察署九十六年度偵字
第三五八六號、第三五八七號），提起上訴，本院判決如下：
    主  文
原判決除甲○○販賣第二級毒品予「若珍」部分外，均撤銷，發
回台灣高等法院。
甲○○其他上訴駁回。
    理  由
一、發回部分（即原判決事實二之(二)至(五)部分）
本件原判決認定如原判決事實欄關於上訴人甲○○部分所載之事
實，維持第一審論處甲○○販賣第一級毒品罪刑（處無期徒刑）
、販賣第二級毒品罪刑（四罪）並定執行刑之判決，固非無見。
惟查：(一)、犯罪之態樣有單獨犯罪與共同犯罪之不同，而共同犯
罪，又有共同正犯、教唆犯、幫助犯之不同，其構成犯罪之條件
事實互有差異，法律適用亦有差異，判決主文、事實與理由均須
適當記載，且須一致，始符法制。又在審級救濟中，上級審如遇
下級審判決有此錯誤，其未予撤銷糾正，仍維持下級審判決者，
即有違誤。本件關於甲○○、上訴人乙○○販賣第二級毒品予「
大偉」、「柱哥」、「小老鼠」部分，原審既認乙○○係與甲○
○構成共同正犯而非甲○○之幫助犯，因而撤銷第一審認定乙○
○幫助販賣第二級毒品部分之判決，則甲○○已非單獨犯罪，而
係共同正犯。乃原判決此部分僅於判決理由欄敘述乙○○構成共
同正犯之意旨，事實欄未記載甲○○與乙○○為共同正犯，則判
決之事實與理由之記載即有矛盾。又原審未予糾正第一審判決之
錯誤，其駁回甲○○此部分之上訴，仍維持第一審判決，亦有違
誤。(二)、證人保護法第十四條第一項規定：「第二條所列刑事案
件之被告或犯罪嫌疑人，於偵查中供述與該案案情有重要關係之
待證事項或其他共犯之犯罪事證，因而使檢察官得以追訴該案之
其他正犯或共犯者，以經檢察官事先同意者為限，就其因供述所
涉之犯罪減輕或免除其刑」。揆其立法目的，係藉刑罰減免之誘
因，以鼓勵刑事案件之被告或犯罪嫌疑人，使其勇於供出與案情
有重要關係之待證事項或其他共犯犯罪之事證，以協助檢察官有
效追訴其他共犯。然此減免刑罰之條件，除須符合該法第二條所
定之案件之外，尚須經檢察官事先同意，且須於偵查中供述與該
案案情有重要關係之待證事項或其他共犯之犯罪事證，因而使檢
察官得以追訴該案之其他共犯者，否則即無減免刑罰之餘地。是
此項減免刑罰之條件事實，攸關被告是否符合減免刑罰之條件，
自應於事實欄翔實記載，而於理由欄逐一敘述認定所憑之根據，
否則判決即不能謂無違誤。本件原判決關於甲○○共同販賣第二
級毒品予「大偉」、「柱哥」、「小老鼠」部分，已依上開減免
刑罰規定減輕其刑，但事實欄並未記載減免刑罰之條件事實，理
由欄亦未敘述認定符合減輕其刑所憑之依據，揆之前開法條闡釋
，原判決此部分自有事實與理由記載不完備之違誤。(三)、刑事訴
訟法第一百六十四條第一項明定，審判長應將證物提示當事人、
代理人、辯護人或輔佐人，使其辨認，旨在使採為判決基礎之證
據資料，開示於審判庭，符合直接審理主義之意義，令物證之同
一性及真實性透過調查程序檢驗之，一則建立當事人攻擊、防禦
之公平基礎，再則期待真實發見。是以，縱當事人對於扣押物之
同一性無爭議，審判長亦應踐行提示扣押清單或其他足以顯現物
證內容之資料。倘採為判罪資料，於審判期日漏未踐行此項物證
開示程序，即難謂無應於審判期日調查證據而未調查之違背法令
。本件原判決認定甲○○販賣第一級毒品予「義德」部分，雖有
物證即第一級毒品海洛因六包扣押在案，此有扣押清單在卷可稽
（見偵查卷第三十二頁）。然觀之原審審判期日筆錄，並無此項
扣押清單或其他足以顯現物證內容資料提示、辨認之記載，依刑
事訴訟法第四十七條審判期日之訴訟程序，專以審判筆錄為證之
規定，自難認原審審判期日有踐行此項提示、辨認之程序。乃原
判決關於此部分，竟引用此物證作為認定甲○○販賣第一級毒品
犯罪之依據，揆之前開法條闡釋，原判決此部分，自有應於審判
期日調查證據而未調查之違背法令。(四)、刑事審判上之共同被告
，係為訴訟經濟等原因，由檢察官或自訴人合併或追加起訴，或
由法院合併審判所形成，其間各別被告及犯罪事實仍獨立存在。
故共同被告對其他共同被告之案件而言，為被告以外之第三人，
本質上屬於證人，此觀刑事訴訟法第二百八十七條之二規定「法
院就被告本人之案件調查共同被告時，該共同被告準用有關人證
之規定」自明。又為確保證人證言之真實性，同法第一百五十八
條之三規定，證人、鑑定人依法應具結而未具結者，其證言或鑑
定意見，不得作為證據。本件共同被告甲○○在偵查中既以污點
證人作證，性質上與證人無異，其未依法具結，自難認具有證據
能力。乃原判決關於乙○○部分，竟僅憑此污點證人之證言，作
為乙○○有罪判決之依據，自屬違誤。
綜上所述，原判決關於甲○○與乙○○共同販賣第二級毒品予「
大偉」、「柱哥」、「小老鼠」部分、甲○○同時販賣第一、二
級毒品予「義德」部分（即原判決事實二之(二)(三)(四)(五)部分），既
有以上違誤，自屬不能維持。上訴意旨指摘原判決違法，尚非全
無理由，此等部分應認有撤銷發回更審之原因。
二、駁回部分（即原判決事實二之(一)部分）
按刑事訴訟法第三百七十七條規定，上訴於第三審法院，非以判
決違背法令為理由，不得為之。是提起第三審上訴，應以原判決
違背法令為理由，係屬法定要件。如果上訴理由書狀並未依據卷
內訴訟資料，具體指摘原判決不適用何種法則或如何適用不當，
或所指摘原判決違法情事，顯與法律規定得為第三審上訴理由之
違法情形，不相適合時，均應認其上訴為違背法律上之程式，予
以駁回。本件關於甲○○販賣第二級毒品予「若珍」部分，甲○
○上訴意旨略稱：(一)、原判決主文與事實均記載上訴人為「甲○
○」，但理由欄則載為「唐榮華」，判決有主文、事實與理由矛
盾之違法。(二)、販賣第一、二級毒品均以有營利之意圖為犯罪構
成要件，原判決對於甲○○向何人購入毒品？如何購入毒品？以
何價格購入毒品？均未認定，何以證明甲○○係以低價買進、高
價賣出而有利圖？又原判決僅認定毒品售與「若珍」之人，並未
查明其人為誰，亦有疑義。(三)、甲○○於本案遭查獲時，身體不
舒服，警員尚搜得身上有西藥一包，足證甲○○在藥物影響下，
所為自白並不實在。原審雖傳喚承辦員警賴宏達到庭作證，但賴
宏達所言不實，原審未盡斟酌，亦有違誤等語。(四)、監聽電話之
譯文為審判外陳述，依法不得採為判斷依據，乃原判決竟採為認
定甲○○犯罪之證據，即有採證違背證據法則之違誤。
惟查：(一)、認定犯罪事實所憑之證據，並不以直接證據為限，間
接證據亦包括在內，審理事實之法院綜合卷內之直接、間接證據
，本於推理作用，於通常一般之人均不致有所懷疑，得確信其為
真實之程度者，即得據之為有罪之認定。本件原判決認定甲○○
販賣第二級毒品予「若珍」部分之事實，原判決根據甲○○於偵
查中之自白，且係對照監聽電話之譯文所坦認，而甲○○所辯其
遭查獲時身體不適，在藥物影響下，所為自白並不實在一節，業
經證人賴宏達否認其事，原審綜合調查證據之結果，所為推論，
核不違背經驗法則及論理法則。上訴意旨(一)(二)(三)徒憑己意或就原
判決已有說明之事項，或就原審判斷證據證明力之合法職權行使
，漫指其違法，重為單純事實上之爭執，難謂係適法上訴第三審
之理由。(二)、通訊監聽（錄）本質上係搜索扣押之延伸，其取得
證據之證據能力有無，厥以監聽（錄）之「合法性」作決定。本
件通訊監聽（錄）之實施，有台灣板橋地方法院檢察署民國九十
五年九月二十七日，九五板檢宙聲監（續）字第００一二六二號
、九十五年十一月二十三日，九五板檢宙聲監（續）字第００三
六四號通訊監察書（稿）為憑，其監聽（錄）實施之「合法性」
無可疵議，其取得之證據，自不生欠缺證據能力問題。此種監聽
（錄）取得之證據，雖具有「審判外陳述」之外觀，但並不適用
供述證據之傳聞排除法則。監聽（錄）取得之證據，合法取得之
證據所須檢驗者，為證據之「同一性」及「真實性」。詳言之，
監聽（錄）取得之錄音須與監聽內容一致、錄音之譯文須與取得
之錄音一致，始符合證據「同一性」之要求，又錄音譯文之解讀
，須符合原來對話人之意思，始符合證據「真實性」之要求，而
具備足夠證明力。此種證據因係機械操作形成，「同一性」係檢
驗機械性能與操作技術，「真實性」則係檢驗譯作者之聽寫與理
解能力，與傳聞證據之檢驗原理，迥不相同。上訴意旨(四)對於本
件監聽譯文之疵議，顯然誤解，亦不能認係適法上訴第三審之理
由。綜上，甲○○此部分上訴，為違背法律上之程式，應予駁回
。
據上論結，應依刑事訴訟法第三百九十五條前段、第三百九十七
條、第四百零一條，判決如主文。
中    華    民    國  九十七  年    八    月   十四   日
                      最高法院刑事第五庭
                          審判長法官  陳  正  庸
                                法官  賴  忠  星
                                法官  林  秀  夫
                                法官  宋      祺
                                法官  陳  祐  治
      本件正本證明與原本無異
                                      書  記  官
中    華    民    國  九十七  年    八    月   二十   日
                                                    Ｒ


司法院資訊處製作；財團法人民間司法改革基金會備份。
